---
title: "Detectando Fake News com Inferência Bayesiana"
author: "Miguel Fiorin"
format: html
editor: visual
---

```{r setup, include=FALSE}
knitr::opts_chunk$set(
  echo = FALSE,
  warning = FALSE,
  message = FALSE
)

```

```{r loadpackages, results='hide', message=FALSE}
library(bayesrules)
library(tidyverse)
library(janitor)
library(kableExtra)
library(knitr)

```

## Motivação: Identificação de Notícias Falsas (”Fake news”)

Com a proliferação de notícias nas redes sociais, torna-se essencial desenvolver filtros capazes de distinguir artigos reais de “fake news”. Com base em uma amostra de 150 artigos publicados no Facebook e verificados por jornalistas do BuzzFeed, este documento tem como objetivo calcular a probabilidade de um novo artigo ser falso, dado que apresentamos uma característica específica em seu título.

## Estabelecendo Crença Inicial: Priori

```{r importdata, include=FALSE}
data(fake_news)
```

```{r tabela-prior}
tabela_prior <- fake_news %>%
  tabyl(type) %>%
  adorn_totals("row") %>%
  rename(
         Classe = type,
         Quantidade = n,
         Porcentagem = percent
         )
```

```{r}
kable(
      tabela_prior,
      caption = "Artigos Avaliados por Jornalista do BuzzFeed ",
      digits = 2,
      align = "c"
) %>%
  kable_styling()
```

<br><br>

```{r, fig.align= "center", out.width= "70%"}
tabela_prior %>%
  filter(Classe != "Total") %>%
  
  ggplot(aes(x = Classe, y = Quantidade, fill = Classe)) +
  geom_bar(stat = "identity") +
  scale_fill_manual(values = c("fake" = "#CD5555", "real" = "#8DB6CD")) +
  theme_minimal() +
  labs(
       title = "Distribuição de Fake News e Notícias Reais",
       caption = "Fonte: pacote bayesrules (dataset fake_news)"
       ) +
  theme(
        plot.title = element_text(
                                  size = 14,
                                  face = "bold",
                                  hjust = 0.5,
                                  margin = margin(b = 20)
                                  ),
        plot.caption = element_text(margin = margin(t = 25)),
                                  
  )
```

A partir dos dados coletados, contabilizamos os artigos classificados como *fake* e *real*, construindo uma tabela de frequências com as proporções de cada categoria. Além disso, apresentamos um gráfico de barras para visualizar a comparação entre as quantidades observadas.

Definimos o evento de um artigo ser falso como B. Com base nessa distribuição inicial, estabelecemos o modelo a priori da seguinte forma:

**Modelo da Priori**

$$
\begin{aligned}
P(B) &= 0.4 \\
P(B^c) &= 0.6
\end{aligned}
$$

Portanto, a interpretação dessas probabilidades é que, ao observarmos um novo artigo, atribuímos inicialmente uma probabilidade de 40% de ele ser falso, com base no conjunto de dados analisado.

## A Evidência: o Uso de Pontos de Exclamação

Definimos o evento A como a presença de um ponto de exclamação no título do artigo. A partir do banco de dados, os artigos foram então classificados de acordo com duas dimensões: o tipo (*fake* ou *real*) e a presença ou ausência de ponto de exclamação no título.

```{r}
tab_evidencia <- fake_news %>%
  tabyl(title_has_excl,type) %>%
  adorn_totals("row") %>%
  mutate(
         title_has_excl = c("Não", "Sim", "Total")
        )
```

```{r}
kable(
      tab_evidencia,
      col.names = c("Presença de Exclamação", "Fake", "Real"),
      caption = "O Uso de Exclamação e o Tipo de Artigo",
      align = "c"
) %>%
  kable_styling()
```

```{r}
tabela_long_evidencia <- tab_evidencia %>%
  filter(title_has_excl != "Total") %>%
  pivot_longer(
    cols = c(fake, real),
    names_to = "type",
    values_to = "quantidade"
  )
```

<br><br>

```{r, fig.align= "center", out.width= "70%"}
tabela_long_evidencia %>%
  ggplot(aes(x = title_has_excl, y = quantidade, fill = type)) +
  geom_bar(stat = "identity") +
  scale_fill_manual(values = c("fake" = "#CD5555", "real" = "#8DB6CD")) +
  theme_minimal() +
  labs(
       title = "Distribuição de Fake News por Uso de Exclamação",
       caption = "Fonte: pacote bayesrules (dataset fake_news)",
       y = "Frequência",
       x = "Presença de exclamação",
       fill = "Classe"
       ) +
  theme(
        plot.title = element_text(
                                  size = 14,
                                  face = "bold",
                                  hjust = 0.5,
                                  margin = margin(b=20)
                                  ),
        plot.caption = element_text(margin = margin(t = 25)),
  )
```

<br><br>

```{r, fig.align= "center", out.width= "70%"}
tabela_long_evidencia %>%
  ggplot(aes(x = type, y = title_has_excl, fill = quantidade)) +
  geom_tile() +
  geom_text(aes(label = quantidade), color = "black") +
  scale_fill_gradient(low = "#f5f5f5", high = "#8DB6CD") +
  theme_minimal() +
  labs(
       title = "Tabela de Contingência: Exclamação vs Tipo de Notícia",
       caption = "Fonte: pacote bayesrules (dataset fake_news)",
       x = "Classe",
       y = "Presença de Exclamação"
  ) +
  theme(
        plot.title = element_text(
                                  size = 14,
                                  face = "bold",
                                  hjust = 0.5,
                                  margin = margin(b=20)
                                  ),
        plot.caption = element_text(margin = margin(t = 25)),
        )
```

Com base na tabela e nos gráficos apresentados, observa-se que a presença de ponto de exclamação é mais frequente em artigos classificados como *fake*. O heatmap reforça essa evidência ao mostrar que a maior parte dos dados corresponde a artigos reais sem exclamação no título (88 de 150 observações), enquanto apenas 2 artigos reais apresentam exclamação.

A partir da tabela de contingência apresentada, é possível calcular a verossimilhança da evidência observada. Temos:

$$
P(A \mid B) = 0.2667 \\
P(A \mid B^c) = 0.0222
$$

Esses resultados indicam que a presença de ponto de exclamação é significativamente mais provável em notícias falsas do que em notícias reais, dentro da amostra analisada.

## Contruindo a nossa posteriori

### Constante Normalizadora

A constante normalizadora é dada pela probabilidade de observar a evidência P(A)P(A)P(A). Para calculá-la, utilizamos a Lei da Probabilidade Total:

$$
P(A) = \sum_{i=1}^{n} P(A \mid B_i)\,P(B_i)
$$

Substituindo os valores obtidos:

$$
P(A) = (0.2667 \cdot 0.4) + (0.0222 \cdot 0.6) = 0.12
$$

Portanto, a probabilidade de observar a evidência A é de 12%, de acordo com os dados analisados.

### Calculando a Posteriori:

Assim, com base no objetivo da inferência bayesiana, que consiste em atualizar a crença inicial a partir dos dados observados, buscamos calcular a probabilidade de um artigo ser *fake* dado a evidência observada, isto é, a presença de um ponto de exclamação no título.

Aplicando o Teorema de Bayes, obtemos a probabilidade da classe do artigo condicionada à evidência observada:

$$
P(B \mid A) = \frac{P(A \mid B)\,P(B)}{P(A)} = \frac{0.2667 \cdot 0.4}{0.12} = 0.889
$$

$$
P(B^c \mid A) = \frac{0.0222 \cdot 0.6}{0.12} = 0.111
$$

```{r}
tabela_prob <- tibble(
  Evento = c("probabilidade priori", "probabilidade posteriori"),
  Fake = c(0.4, 0.889),
  Real = c(0.6, 0.111),
  Total = c(1, 1)
)

kable(
  tabela_prob,
  digits = 4,
  align = "c",
  caption = "Probabilidade da Priori e Posteriori"
) %>%
  kable_styling(
    full_width = FALSE,
    position = "center",
    bootstrap_options = c("striped", "hover")
  ) %>%
  row_spec(0, bold = TRUE)
```

<br><br>

```{r, fig.align= "center", out.width= "70%"}
tabela_prob <- tabela_prob %>%
  mutate(Evento = factor(Evento, levels = c("probabilidade priori", "probabilidade posteriori")))

tabela_long <- tabela_prob %>%
  pivot_longer(cols = c(Fake, Real),
               names_to = "Classe",
               values_to = "Prob")

library(ggplot2)

ggplot(tabela_long, aes(x = Classe, y = Prob, fill = Evento)) +
  geom_col(position = position_dodge2(width = 0.8, preserve = "single"), width = 0.7) +
  scale_fill_manual(values = c(
    "probabilidade priori" = "#A4D3EE",
    "probabilidade posteriori" = "#607B8B"
  )) +
  theme_minimal(base_size = 12) +
  labs(
    title = "Atualização Bayesiana: Priori vs Posteriori",
    subtitle = "Mudança nas probabilidades após observar evidências",
    y = "Probabilidade",
    x = "Classe",
    fill = "",
    caption = "Fonte: pacote bayesrules (dataset fake_news)",
  ) +
  theme(
    plot.title = element_text(face = "bold"),
    legend.position = "top",
    panel.grid.minor = element_blank()
  )+
  theme(
        plot.title = element_text(
                                  size = 14,
                                  face = "bold",
                                  hjust = 0.5,
                                  ),
        plot.subtitle = element_text(
                                     hjust = 0.5,
                                     margin = margin(b = 20)
                                     ),
        plot.caption = element_text(margin = margin(t = 25)),
        )
```

## Conclusão

Ao construirmos um conhecimento prévio (priori) a partir da amostra analisada, nossa crença inicial era de que a probabilidade de um artigo ser *fake* ao selecioná-lo era de 40%. Após observarmos a evidência de que o título contém um ponto de exclamação, atualizamos essa crença por meio da inferência bayesiana.

A partir das probabilidades condicionais, obtemos a distribuição posterior (posteriori), que indica que, ao observar uma exclamação no título, a probabilidade de o artigo ser *fake* aumenta para aproximadamente 89%.

Dessa forma, a inferência bayesiana permite atualizar de maneira consistente nosso conhecimento inicial à medida que novas evidências são incorporadas.

## Referências

JOHNSON, Alicia A.; OTT, Miles Q.; DOGUCU, Mine. *Bayes Rules! An Introduction to Bayesian Modeling*.

R Core Team. *R: A Language and Environment for Statistical Computing*.

Pacotes utilizados: tidyverse, bayesrules, kableExtra, janitor.
